【裁判字號】    91,重上更(一),83
【裁判日期】    920121
【裁判案由】    重傷害
【裁判全文】
臺灣高等法院臺中分院刑事判決                九十一年度重上更(一)字第八三號
    上  訴  人
    即 自 訴人  甲○○
    被      告  丙○○
    指定辯護人  本院公設辯護人  乙○○
右上訴人，因被告重傷害案件，不服臺灣南投地方法院中華民國八十六年十二月三十
一日第一審判決（八十六年度自更(一)字第一號）提起上訴，經本院判決後，由最高
法院發回審理，本院判決如左：
    主      文
上訴駁回。
    理      由
一、自訴意旨略稱：自訴人甲○○於民國（下同）八十二年六月三十日之前，曾因輕
    微腹痛經省立中興醫院簡醫師、莊醫師，以超音波掃描診查結果認係子宮頸發炎
    ，經該院施行電燒已痊癒，然同年六月三十日，自訴人至該醫院門診時，被告丙
    ○○醫師診斷結果，竟判斷為輸卵管積水，並對自訴人陳稱可開刀診治，自訴人
    乃同意被告施行手術將積水導出，惟被告於同年七月五日開刀時，竟基於重傷害
    之故意，將自訴人健康之子宮及兩側卵巢予以切除，使之喪失生育之機能，因認
    被告涉犯刑法第二百七十八條第一項之重傷罪云云。
二、按犯罪事實應依證據認定之，無證據不得推定其犯罪事實，為刑事訴訟法第一百
    五十四條定有明文。次按，刑事訴訟法上所謂認定犯罪事實之證據，係指足以認
    定被告確有犯罪行為之積極證據而言，該項證據自須適合於被告犯罪事實之認定
    ，始得採為斷罪資料。且按，事實之認定，應憑證據，如未能發現相當證據，或
    證據不足以證明，自不得以推測或擬制之方法，以為裁判基礎（參照最高法院二
    十九年上字第三一０五號、四十年台上字第八六號判例意旨）。本院訊據被告丙
    ○○，堅決否認涉有上開重傷害犯行，並先後辯稱：其切除自訴人子宮係經自訴
    人之同意後始為之，且其診斷結果自訴人所患之症狀為輸卵管積水，其係以內診
    及超音波之方式診療，而自訴人以前亦經很多醫師診療過，事隔十多年無法治癒
    ，其乃建議手術治療，並經自訴人同意後予以開刀，其並無重傷害之犯行。且其
    於手術前經多次診查，懷疑自訴人患有巧克力囊腫，手術過程中獲得證實，因而
    為解除自訴人痛苦，始切除該子宮、卵巢，自無不當之手術等語。經查，自訴人
    認被告涉有上開犯行，無非以被告未經自訴人之同意即擅自為自訴人進行手術
    。被告係為圖得手術獎金而故意施作本件手術，被告於本件手術後亦引咎辭職
    。臺中市澄清醫院臺中病理研究部病理組織檢查報告單，顯示自訴人之器官並
    無切除之必要。證人李美雲證稱自訴人遭切除之子宮、卵巢，為粉紅色，並無
    明顯病變，且伊十年來門診均正常等等，資為論據。惟查：
(一)按告訴乃論之罪，其告訴應自得為告訴之人知悉犯人之日起，於六個月內為之，
    為刑事訴訟法第二百三十七條第一項所明文規定。茲依偵查卷內所附中興醫院病
    歷、手術同意書所載，被告係於八十二年七月五日為自訴人施作手術之情事，至
    為明確，亦為被告及自訴人所是認在卷，再依，自訴人所提出之告訴狀所載日期
    為八十四年十月十六日以觀，本件自訴人若認自己於本案遭受被告不當之醫療行
    為受有損害，何以遲至二年多之後，始提起本件重傷害之告訴，再改作自訴，顯
    與常情有違。又經原審函詢臺灣省立中興醫院，就該院手術報酬制度及被告辭職
    之原因等相關事項之結果，經該醫院以八十六年九月十日八六興醫人字第二七四
    二號函覆略謂：本院有關醫師服務獎勵金核計，係依據『省市政府衛生處局所屬
    醫療機構人員獎勵金發給要點及有關規定』，分為基本點數及績效點數二項，績
    效點數又細分為科別績效，服務態度、病歷記載、學術研究等項‧‧‧本院丙○
    ○醫師係於八十二年七月為甲○○開刀，而於八十四年一月二十三日因事自行辭
    職等語（參見原審自更卷二三頁），佐以該函所附之被告辭職簽呈載明：職丙○
    ○因個人事務，擬於八十四年一月二十三日辭職等情，均無自訴人所指稱被告係
    為多領取手術獎金及引咎辭職之記載，是自訴人認被告係為圖得手術獎金而施作
    本件手術，且被告於本件手術後即引咎辭職云云，自屬無憑，難以採信。
(二)自訴人另指稱被告未得伊之同意，擅自動手術切除伊子宮、卵巢乙節，核與偵查
    卷所附之手術同意書，已有未符。又自訴人於原審八十五年九月十九日審理時即
    先指稱：伊於手術前二天即住院，但伊並不知道手術內容是要將子宮及卵巢切除
    ，剛開始手術同意書係由伊女兒簽名，當時伊配偶不在場，後來護士再叫伊配偶
    簽名，因護士表示伊之女兒未滿十八歲等語，而同日審理庭，被告陳稱：自訴人
    是輸卵管有問題，為避免子宮、卵巢事後病變，且自訴人亦表示無生育意願，其
    即經自訴人之同意一併切除，手術前李美雲與自訴人同病房，李美雲部分係子宮
    病變，其告訴李美雲僅需切除病變部分，亦可將子宮全部切除，但全部切除較無
    後遺症，自訴人部分，其則告以輸卵管積水，要將輸卵管切除，但子宮容易引起
    後遺症，切除後較好，經他們兩人同意後始為他們動手術切除等語後，自訴人隨
    即就被告上開陳述指稱：被告當時在講時，伊在看林清玄的書，伊只知道被告有
    向李美雲說子宮要切除的事，但伊並沒有注意聽等語（參見原審八十五年自字第
    一六號卷五三至五五頁），可見被告辯稱其有事先告知自訴人，要切除子宮等部
    分，並已得自訴人同意等情，尚非無憑，斷無以自訴人事後空口陳稱伊未聽清楚
    ，即謂被告未告知自訴人上開手術之過程逕予動手術切除，是自訴人指稱被告未
    得伊同意，擅自動手術切除伊子宮等器官云云，仍嫌無憑，難以遽信。再者，自
    訴人又指稱：證人李美雲曾向伊表示自訴人遭切除之子宮、卵巢，為粉紅色，應
    無病變云云，但證人李美雲於偵查中係指稱：渠與自訴人一起開刀，渠當時人不
    舒服，也沒有看清楚云云（參見偵查卷一四七頁），是自訴人指稱證人李美雲曾
    表示自訴人遭切除之子宮、卵巢為粉紅色云云，亦難以證明。
(三)原審時為查明被告有無醫療過失犯行，就本件醫療事件，函請中華民國婦產科醫
    學會鑑定結果認定：1.本案之手術適應症為雙側輸卵管積水併骨盆腔黏連。2.依
    所附澄清醫院之病理報告，符合前述診斷：兩側輸卵管積水，且併有右側卵巢子
    宮內膜異位症。3.慢性骨盆腔發炎（輸卵管積水），經長久藥物治療無效，或嚴
    重之卵巢子宮內膜異位症即子宮內膜異位症指標高者，子宮切除應視為適應症之
    一。4.唯從所附之病歷，無法判定慢性骨盆腔炎症是否有經長期適當之治療，且
    無法從手術記錄中判定子宮內膜異位之嚴重程度，此有該醫學會八十六年十二月
    五日國婦醫會總字第八五四號函文在卷可稽（參見自更卷三五頁），則依前開中
    華民國婦產科醫學會鑑定函文1.2.3.所示，自訴人主張依伊所提出臺中市澄清醫
    院臺中病理研究部病理組織檢查報告單，認伊之子宮不需要手術切除云云，仍嫌
    無憑，難以採信。再者，證人莊志堅於偵查、原審調查時亦證述：伊曾經幫自訴
    人做過超音波檢查，可看出來有輸卵管積水現象，不一定要開刀，得看實際情形
    而決定云云（參見偵查卷一四七頁，原審自更卷二七頁），則自訴人指稱伊十年
    來門診均正常云云，礙難採信，是依上各情，自訴人既經長期診查、治療，而經
    診斷出有雙側輸卵管積水併骨盆腔黏連之症狀，則被告接手為自訴人診查治療後
    ，建議施以手術切除，以期解除長期痛苦云云，應極明顯，要堪認定，是本件手
    術既係由被告本於醫師診斷結果，並將診斷結果告知自訴人需要手術切除後，由
    被告動手術加以切除，嗣經鑑定結果亦認定該切除手術為適應症之一，則被告辯
    稱其無重傷害犯行，自堪採取，原審因而為被告無罪之諭知，經核自無不合。
三、自訴人甲○○不服原判決，提起上訴後，本院將自訴人曾就醫之台灣省立南投醫
    院、台灣省立中興醫院及彰化基督教醫院所檢送之病歷，函請行政院衛生署醫事
    審議委員會鑑定被告本件醫療行為是否正當﹖經該審議委員會鑑定結果認定：一
    、由於所附之病歷記載粗略，不易明瞭決定手術術式之過程。二、根據病歷記載
    推測，病人開刀之理由為下腹痛，惟腹痛之原因與輸卵管之水腫並不一定有關。
    又根據病歷記載，輸卵管水腫之大小為三‧九乘二公分，是無需手術治療的，且
    子宮及雙側卵巢亦無病變之紀錄，故以手術切除卵巢是不正當的等情，有該會八
    十七年九月十八日衛署醫字第八七０五０三四九號函文所附之鑑定書可憑，嗣被
    告有意見，本院再送請該會研究後，該會函覆稱「一、根據一九八九年Lin HH（
    等於Asia－Oceania  Journal of Obstertics & Gynaecologry 15 (3) 271-6）
    上發表的論文指出，輸卵管結紮後發生輸卵管水腫是一種較晚的併發症，平均約
    需十年（自四年至二十一年不等），其中五三％會發生下腹痛，五五％可於術前
    由超音波診斷。輸卵管水腫大小自一‧五公分至九公分不等，平均約三‧四公分
    ，且有二七％兩側會同時發生。因此甲○○結紮後發生輸卵管水腫，確實有可能
    造成下腹部疼痛。二、切除甲○○卵巢及子宮，非屬預防醫學。病人於手術時，
    曾發現有子宮內膜異位（右側卵巢巧克力囊腫），因此往後左側卵巢也有可能會
    發生子宮內膜異位，同時亦會侵犯子宮。倘若在經得病人同意下施行根除性手術
    （子宮全切除兩側卵巢輸卵管切除），是可以接受的」等情，亦有行政院衛生署
    八十八年二月二十六日衛署醫字第八八０一三九六九號函文所檢送審議委員會第
    八七二三三號鑑定書在卷可稽（參見本院上訴卷五八至六十頁、一０四至一０六
    頁），是依此鑑定書所載，被告為自訴人施作上開手術切除，難謂毫無依據。
四、本院更審時，就兩造各種爭點，再檢呈該審議鑑定委員會表示意見，該會函覆「
    一、『因結紮手術造成骨盆腔沾黏，導致長期腹痛，並接受十五年間持續內科藥
    物治療不癒，施行子宮切除手術是否為婦科治療之可行醫療行為』，根據 TeLin
    de!s 0perative Gynecology 8ed,1997,page 652 ，在美國百分之十二的子宮切
    除手術是以骨盆腔疼痛作為原發性適應症，此外，有百分之六‧一是因子宮內膜
    異位或腺肌症，有百分之五‧一是因骨盆腔發炎，無疑地，後二者均與疼痛有關
    。不過，因疼痛而切除子宮的婦女，有三分之一找不到病變，且有子宮病變的婦
    女，只有百分之七十八術後得到緩解。因此，結紮手術造成骨盆腔沾黏，可以只
    施行沾黏分離手術，但若造成慢性骨盆腔疼痛，則子宮切除手術是可行之醫療行
    為。不過，應先與病人和家屬溝通，說明並非手術就可完全讓疼痛消失。二、『
    子宮內膜異位症之長期腹痛，接受內科十五年持續藥物治療不癒，子宮切除手術
    是否為婦科治療之可行醫療行為』，根據Novak!s Gynecology 12ed,1996, Page
    415,因為慢性骨盆腔疼痛而接受腹腔鏡檢查的病人，有百分之十五至四十發現其
    有子宮內膜異位。不過，子宮內膜異位的病人有百分之三十至五十沒有疼痛症狀
，百分之四十至六十的病人內診時沒有表現觸痛。然而，對因子宮內膜異位（在
    子宮內）而造成經痛或慢性疼痛的婦女，若其已生完小孩，子宮切除特別有用。
    因此，子宮切除手術是子宮內膜異位治療之可行醫療行為，但是，施行之前應先
    與病人和家屬溝通，獲得其同意，並確認其已不再懷孕生子」等情，有該會九十
    一年十二月十一日衛署醫字第０九一００七八五０三號函文在卷可稽（參見本院
    更審卷四八至五一頁），益見被告上開手術行為，堪認係合法之治療必須手段，
    是自訴人指稱被告為賺取獎金而手術切除伊子宮、卵巢云云，難認有何依據。
五、又系爭手術及麻醉同意書上，明確載明日期為八十二年七月三日，並有甲○○、
    黃明德之簽名署押等情，有該同意書及手術通知單在卷可稽（參見偵查卷三三頁
    ，原審自字卷四九頁），而證人黃明德於偵查中證稱「林進手術房那天我有去醫
    院，院方並沒有跟我說子宮須摘除之事，他們只拿這例稿給我，沒作任何解釋，
    之前我也沒聽我太太跟我講說他子宮要摘除之事」、「術後被告拿自訴人被摘除
    的子宮給我看時，跟我說怕以後惡化順便將子宮卵巢摘除」等語，證人即醫院之
    護士陳秀果亦證稱「手術同意書是我負責，我們只是負責將同意書拿給病患及其
    家屬簽名」云云，證人即院護士陳月華、戴郁美先後證稱「我們是準備手術的器
    械，確認手術同意書有無蓋章」云云（參見偵查卷六三、七六、七七頁），佐以
    自訴人於偵審中先後指稱「我同意他開刀將積水導出」、「我是手術前二天就住
    院沒錯，但我不知道手術內容是要將子宮及卵巢全部切除，剛開始手術同意書是
    我女兒簽名，當時我先生不在場，後來護士再叫我先生簽名，護士說我之女兒未
    滿十八歲」、「八十二年七月五日早上九點，自訴人即被全身麻醉不醒人事，手
    術同意書，係在手術完畢，再由自訴人配偶趕來醫院補簽名」、「七月三日，我
    記得星期六住院的時候手術前寫的，我先生的名字也是手術前寫的」云云（參見
    偵查卷五六頁背面，原審自字卷五三頁，本院上訴卷四五頁背面，本院更審卷二
    二頁），以及手術通知單之記載日期為八十二年七月三日，臺灣高等法院檢察署
    法醫中心研判意見（參見偵查卷一三五頁）等情，可見該同意書係於自訴人手術
    前，已由醫院交給病患及家屬簽署完成，至為明顯，洵堪認定。至該同意書上沒
    有記載病名與術式填寫，核係該醫院行政管理作業之疏失，尚難執該記載簡略即
  推論被告於手術前，並未徵得自訴人之同意，自難為被告不利之認定。且被告於
    手術後，如何於多次所開立之診斷書記載自訴人之病名或病情（參見本院上訴卷
    五十、五一頁，更審卷四七頁），亦係被告病歷記載是否翔實，有否違反法令規
    定之責任問題，仍難反推認定被告係畏罪，因而不敢據實記載云云。又手術室護
    理記錄單（參見偵查卷三六頁），手術後診斷欄所載「Ditto」 改為「卵巢切除
    」，依證人戴郁華於原審時所證情節（參見原審自字卷十二頁），難認係被告授
    意更改，而手術通知單，係被告於八十四年一月離職後，雙方訴訟中原審所主動
    調取之證據，該書面上記載內容之筆墨縱有不同顏色，仍乏任何證據堪認係不同
    時間先後書寫，均難以佐證被告上開手術前後有篡改該等書面之情事，附此敘明
    。再者，依本院上訴審調取及偵查卷之所有自訴人之就醫病歷，雖難以證明被告
    於替自訴人手術前，即已診斷出自訴人患有巧克力囊腫之病情，但依扣案之中興
    醫院病歷所示，僅有八十二年五月間起之內科等病歷，而自訴人又陳稱伊前後到
    處就醫多年，則被告辯稱其懷疑自訴人患有該病情云云，尚非不可採信，是被告
    於手術前，縱尚未能明確診斷出該病情，於手術中獲得證實自訴人有該病情，且
    確信手術前已告知自訴人該可能之病情，因而綜合研判一併摘除該等器官，係屬
    較有利於自訴人之醫療行為（參見黃明德上開偵查中證詞），則被告於同一手術
    範圍內加以切除該等器官，自難謂被告有何重傷害之犯意，甚為灼然，此與自訴
    人術後是否完全痊癒，毫無病痛，亦無直接關連。從而，被告所為之上開醫療行
    為，經核尚無不當，被告自無自訴人所指稱之重傷害犯行，原審遂為被告無罪之
    判決，核無不當，自訴人仍執前詞指摘原判決不當，難認有理由，其上訴為無理
    由，自應予駁回。至被告有無違反醫療法第四十六條規定，核係該醫師或醫療機
    構應課處罰鍰之問題，與上開認定尚屬無涉，應由自訴人另行舉發，併此載明。
據上論結，應依刑事訴訟法第三百六十八條，判決如主文。
中      華      民      國      九十二     年     一      月   二十一   日
                                臺灣高等法院臺中分院刑事第二庭
                                      審判長法  官  羅  禮  政
                                            法  官  陳  欣  安
                                            法  官  蔡  聰  明
右正本證明與原本無異。
自訴人得上訴。
如不服本判決應於收受送達後十日內向本院提出上訴書狀，其未敘述上訴之理由者並
得於提起上訴後十日內向本院補提理由書（均須按他造當事人之人數附繕本）。
                                            書記官  郭  振  祥
中      華      民      國      九十二     年     一      月   二十二   日
                                                                        Ｒ


司法院資訊處製作；財團法人民間司法改革基金會備份。
